臺灣高等法院民事判決　　　　　　　　　　　　　九十二年度上更(一)字第二三二號
　　上　訴　人　陳濟岳即祭祀公業陳奇富之管理人
　　訴訟代理人　李金澤律師
　　被上訴人　　甲○○○
　　訴訟代理人　吳瑞堯律師
　　複代理人　　許蕙寶律師
右當事人間履行協議事件，上訴人對於中華民國八十九年十一月一日臺灣板橋地方法
院八十九年度訴字第一七三二號第一審判決提起上訴，經最高法院發回更審，本院於
九十三年十一月九日言詞辯論終結，判決如下：
    主      文
原判決廢棄。
被上訴人在第一審之訴及假執行之聲請均駁回。
第一、二審及發回更審前第三審訴訟費用由被上訴人負擔。
      事實及理由
一、被上訴人起訴主張：上訴人於民國（下同）七十年間曾委任訴外人北門代書事務
    所辦理土地清理、派下員確定等工作，歷經多年均未竟其功，於七十三年間乃改
    委任訴外人賴中平代書辦理，然由於派下員協調不易，賴中平代書未能完成委任
    事項，而經上訴人終止委任關係。嗣上訴人於七十七年十月三日與訴外人陳浩洋
    、陳聰和簽訂協議書。其第一條約定：上訴人、陳浩洋、陳聰和為圓滿確認祭祀
    公業陳奇富派下員及規約書，同意成立促進小組，全力推行派下員公告事宜。第
    二條約定，上訴人代表祭祀公業陳奇富承諾原提案促進小組應分得報酬，按原決
    議案百分之三辦理給付予本促進小組。於簽訂協議書後，陳浩洋即積極進行協議
    事項之進行，而協議書所載包括派下員規約及公告事宜均已順利完成，上訴人自
    應依協議書第二條所載之約定給付報酬。然因陳浩洋於八十三年二月六日死亡，
    其前開報酬請求權自應由繼承人共同繼承。而陳浩洋身後之繼承人共有被上訴人
    甲○○○及訴外人陳麒安、陳建宇、陳宛怡、陳盈竹計五人。而包括被上訴人在
    內之五名繼承人已於八十八年十二月十三日達成協議，全數繼承人同意就此報酬
    請求權全數由被上訴人取得，相關權利並已一併轉讓予被上訴人，爰依繼承之法
    律關係及系爭協議書請求上訴人給付報酬新臺幣（下同）五百五十七萬九千二百
    五十一元及自八十九年十月七日起至清償日止按週年利率百分之五計算之利息。
    並聲明：駁回上訴。
二、上訴人辯稱：協議書當事人為訴外人陳濟岳、陳聰和、陳浩洋三人，並不包括上
    訴人祭祀公業陳奇富，被上訴人不能援引協議書對上訴人主張權利。又陳濟岳係
    於七十八年間始經選任為上訴人祭祀公業陳奇富之管理人，於簽定系爭協議書時
    並無權代理或代表祭祀公業，尤無表見代理之可言等語。並聲明；(一)原判決廢棄
    。(二)被上訴人在第一審之訴及假執行之聲請均駁回。(三)如受不利判決願供擔保請
    准宣告免為假執行。
三、經查被上訴人主張：陳濟岳於七十七年十月三日與訴外人陳浩洋、陳聰和簽訂協
    議書。協議書第一條約定：陳濟岳、陳浩洋、陳聰和為圓滿確認祭祀公業陳奇富
    派下員及規約書，同意成立促進小組，全力推行派下員公告事宜。第二條約定：
    陳濟岳代表祭祀公業陳奇富承諾原提案促進小組應分得報酬，按原決議案百分之
    三辦理給付予本促進小組。嗣派下員規約及公告事宜均已順利完成。訴外人陳浩
    洋於八十三年二月六日死亡，其前開報酬請求權由被上訴人及訴外人陳麒安、陳
    建宇、陳宛怡、陳盈竹繼承，該五名繼承人於八十八年十二月十三日達成協議，
    該報酬請求權全數由被上訴人取得，相關權利一併轉讓予被上訴人等事實，業據
    其提出協議書、繼承系統表、債權讓與協議書等件為証（原審卷，第十、十五至
    十七頁），且為兩造所不爭，可信為真實。
四、被上訴人主張：陳濟岳係代表上訴人祭祀公業陳奇富訂立該協議書，被上訴人之
    被繼承人陳浩洋於簽訂協議書後積極進行協議事項之進行，其得依繼承之法律關
    係及系爭協議書請求上訴人給付報酬五百五十七萬九千二百五十一元及法定遲延
    利息等語。上訴人辯稱：協議書當事人為陳濟岳、陳聰和、陳浩洋三人，不包括
    上訴人祭祀公業陳奇富，陳濟岳係於七十八年間始經選任為上訴人祭祀公業陳奇
    富之管理人，於簽定系爭協議書時並無權代理或代表祭祀公業，被上訴人不能援
    引協議書對上訴人主張權利等語。經查：
  (一)系爭協議書開宗明義載明：「立協議書人陳濟岳稱為甲、陳聰和稱為乙、陳浩洋
    稱為丙」，協議書之末記載：「立協議書人甲方：陳濟岳、乙方：陳聰和、丙方
    ：陳浩洋」。依此記載，協議書之當事人為訴外人陳濟岳、陳聰和、陳浩洋等三
    人，上訴人祭祀公業陳奇富並非當事人。
  (二)系爭協議書第二條規定：「甲方（陳濟岳）代表祭祀公業陳奇富承諾原提案促進
    小組應分得報酬，按原決議案百分之三辦理給付本促進小組。」被上訴人舉此約
    定主張陳濟岳係代表上訴人訂立此協議書。查訴外人陳濟岳若係代表上訴人訂立
    此協議書，則其代表上訴人與自己約定給付報酬給自己，有違一百零六條所定之
    禁止雙方代理原則，係屬無權代理行為，應經上訴人承認，始得發生效力。再者
    ，所謂「按原決議案」，係指給代書報酬百分之五即出售財產扣掉增值稅及佃農
    報酬後的百分之五，被上訴人係以上訴人出售土地賣價百分之三計算本件報酬為
    五百餘萬元乙節，為兩造所不爭（本院更字卷，八五至八六頁）。而依兩造不爭
    執為真正之上訴人規約第四條明定：「前記第三條第二項、第四項、第五項、第
    六項、第八項及第七項中貳拾圓以上支出，管理人要與代表者協議，受代表者承
    認之事」，此有規約附卷可稽（本院更字卷，一三八至一四○頁）。該規約雖提
    案修改數次，均未得大會同意，故其效力至今仍然存續乙節，為兩造所不爭（本
    院更字卷，三二九頁）。上開協議書第二條關於本件促進小組報酬之約定，並非
    屬於該規約第二條第一項至第七項所列事由，應屬該條第八項所列之「其他重要
    事件」，該報酬既係超過貳拾圓，依規約第四條規定，管理者應與代表者協議，
    且應受代表者承認。故縱認被上訴人主張陳濟岳有代表上訴人訂立該約定報酬條
    款之權屬實，該報酬條款依上開規約約定，應得代表人之同意始生效力。依該規
    約第二條規定：「中南北四部分由各部派下人各選代表者壹名，計四名之事」。
    立協議書時上訴人之代表人共有十二人乙節，為兩造所不爭。上訴人否認上開協
    議書之報酬約定業經代表人協議、同意或承認，被上訴人先則稱有經代表人事前
    同意等語，嗣改稱大會概括授權代表會百分之五報酬等語，惟又稱「沒有明確的
    記載百分之五授權，沒有記錄」、「大會授權代表會無法提出證據」等語（本院
    更字卷，一八二、一九五頁）。被上訴人既然無法提出證據足證該協議書所約定
    之報酬業與上訴人代表人協議受代表人同意或承認之事實，縱認被上訴人主張陳
    濟岳係代表祭祀公業訂立上開協議書屬實，該協議書之報酬約定對於上訴人依法
    不生效力，被上訴人不得依「協議書」第二條請求上訴人給付報酬義務。
五、從而被上訴人依繼承之法律關係及系爭協議書請求上訴人給付報酬五百五十七萬
    九千二百五十一元及自民國八十九年十月七日起至清償日止按週年利率百分之五
    計算之利息無理由，不應准許。其假執行之聲請亦失所附麗，應併予駁回。原審
    判命上訴人給付，並為假執行之宣告，自有未洽。上訴意旨指摘原判決不當，求
    予廢棄改判，為有理由。自應由本院予以廢棄改判，如主文第二項所示。
六、本件事證已臻明確，兩造其餘主張與舉證，無一一論列之必要，併此敘明。
七、據上論結，本件上訴為有理由，依民事訴訟法第四百五十條、第七十八條，判決
    如主文。
中　　　華　　　民　　　國　　九十三　　年　　 十一 　　月　　　十六　　日
                              民事第六庭
                                  審判長法  官　林　丁　寶
                                        法  官  陳　博　享
                                        法  官  高　鳳　仙
正本係照原本作成。
如不服本判決，應於收受送達後二十日內向本院提出上訴書狀，其未表明上訴理由者
，應於提出上訴後二十日內向本院補提理由書狀（均須按他造當事人之人數附繕本）
上訴時應提出委任律師或具有律師資格之人之委任狀；委任有律師資格者，另應附具
律師資格證書及釋明委任人與受任人有民事訴訟法第四百六十六條之一第一項但書或
第二項（詳附註）所定關係之釋明文書影本。
中　　　華　　　民　　　國　　九十三　　年　　　十一　　月　　　十七　　日
　　　　　　　　　　　　　　　　　　　　書記官　黃　慶　霽
附註：
民事訴訟法第四百六十六條之一（第一項、第二項）：
對於第二審判決上訴，上訴人應委任律師為訴訟代理人。但上訴人或其他法定代理人
具有律師資格者，不在此限。
上訴人之配偶、三親等內之血親、二親等內之姻親，或上訴人為法人、中央或地方機
關時，其所屬專任人員具有律師資格並經法院認為適當者，亦得為第三審訴訟代理人
。
